臺灣高等法院高雄分院刑事判決　　　　　　　　　　九十一年度上訴字第七四一號
　　上　訴　人　臺灣高雄地方法院檢察署檢察官
　　被　　　告　丙○○
右上訴人因被告偽造文書等案件，不服臺灣地方法院九十年度訴字第二四三三號，中
華民國九十一年一月二十二日第一審判決（起訴案號：臺灣地方法院檢察署九十年度
偵字第一五○四○號）提起上訴，本院判決如左：
    主  文
上訴駁回。
    理  由
一、公訴意旨略以：被告丙○○與其夫即同案被告丁○○（業經原審通緝中），共同
    意圖為自己不法之所有，並基於概括之犯意，自民國八十八年十一月間起，分別
    由夫婦二人擔任互助會首，於附表所示之時間，召集如附表所示之五組互助會，
    佯向告訴人戊○○等人招攬互助會，告訴人戊○○、癸○○、庚○○、卯○○、
    丑○○、壬○○、乙○○、己○○、辛○○、甲○○、子○○○、寅○○○等人
    不疑有他，分別加入該五組互助會後，詎被告丙○○與同案被告丁○○二人連續
    偽造活會會員之標單，冒標互助會款，詐取其他互助會款，嗣於九十年二月五日
    因編號五之該組互助會無故停標，告訴人戊○○等人經按被告丙○○與同案被告
    丁○○二人所提供之互助會員名單彼此查詢後，發現被告丙○○與同案被告丁○○二人於附表編號一之該組互助會共冒標五會；編號二之該組互助會共冒標七會
    ；編號三之該組互助會共冒標三會；編號四之該組互助會冒標三會；編號五之該
    組互助會於止會前，冒標一會，告訴人戊○○等人至此始知受騙，因認被告丙○○與同案被告丁○○二人涉犯係犯刑法第二百十六條之行使偽造之第二百二十條
    、第二百十條準私文書罪及同法第三百三十九條第一項之詐欺取財罪云云。
二、按犯罪事實應依證據認定之，無證據不得推定其犯罪事實，刑事訴訟法第一百五
    十四條定有明文。又告訴人之指述，係以使被告受刑事訴追為目的，是其陳述是
    否與事實相符，仍應調查其他證據以資審認。認定不利於被告之事實，需依積極
    證據，苟積極證據不足為不利於被告事實之認定時，即應為有利於被告之認定，
    更不必有何有利之證據，最高法院五十二年台上字第一三００號、三十年上字第
    八一六號判例可資參照。
三、本件公訴意旨認被告丙○○與同案被告丁○○共同涉有刑法第三百三十九條第一
    項、及第二百十六條、第二百十條之詐欺、行使偽造文書罪嫌，係以告訴人戊○○、癸○○、卯○○、庚○○、丑○○、壬○○、乙○○、己○○、辛○○、甲○○、子○○○、寅○○○之指述，及有互助會會單五紙在卷可稽，並以被告丙○○與丁○○為夫妻，對同案被告丁○○之行為，無法諉為不知，認被告丙○○
    所辯之詞是事後卸責之詞，委無足採等情，為其主要論據。然訊據被告丙○○除
    坦承有招募附表編號五所示之互助會，該互助會於八十九年九月五日起止會之事
    實，惟否認有何詐欺、偽造文書犯行，辯稱：附表編號五之互助會是參加會員競
    標利息越來越高，經會員同意才止會，並無冒標之情事；至附表所示其餘四組互
    助會是由丁○○所招募，伊僅曾代丁○○收取編號一、二之互助會會款，對該等
    互助會進行狀況並不瞭解等語。
四、經查：
（一）附表編號一至四號四組互助會均是由同案被告丁○○出面所招募，且都是由丁○○主持開標並收取會款等事實，雖同案被告丁○○經傳拘未到，並經原審通
      緝在案而未到庭陳述，然上述事實，業據告訴人戊○○指訴：編號一、三互助
      會是丁○○當會首，並是丁○○出面邀會等語（見原審卷第四三頁、本院卷第
      二三頁），告訴人己○○指訴：編號二、四互助會是丁○○邀集，收會錢等語
      詳盡（見原審卷第四七頁），核與告訴人癸○○、庚○○、丑○○、壬○○、
      辛○○、甲○○、子○○○、寅○○○等人於原審或本院審理時指述之情節相
      符，並有各該四組互助會單為證，而觀之上述卷附互助會會單記載附表編號一
      至三組互助會均係以同案被告丁○○為會首，雖編號四之該組互助會係由被告
      丙○○擔任會首，惟參加編號四互助會之告訴人癸○○、寅○○○指述：第四
      組是丁○○出面邀集的，收會錢都是丁○○等語（見本院卷第四六、四八頁）
      ，告訴人己○○指述：伊參加第四會第四會是丁○○邀的，丁○○告訴我是他
      與他太太邀的，應是丁○○夫妻二人邀的，會錢是丁○○收的，在最後一會時
      ，丁○○的太太丙○○來告訴我，問我的會怎麼了，丁○○跑了，大家叫他太
      太出來講等語（見原審卷第四七頁、本院卷第六三頁），顯見該編號四互助會
      相關事宜，確均係同案被告丁○○一人主持，被告並無參與或幫忙召集該組互
      助會。則觀乎上述編號一至四組互助會招募、進行情節，被告丙○○所辯編號
      一至四組互助會均是其夫丁○○主持，而編號四互助會係其夫丁○○以其名義
      擅自召募，伊事後方知，但對該等互助會情況不明瞭等情，堪以採信。雖告訴
      人戊○○曾指稱：被告丙○○有時也會來收會錢等語，而被告丙○○對曾代其
      夫丁○○收取部分會款之事實亦未加以否認，但被告丙○○與同案被告丁○○
      是夫妻，與參與丁○○所招募之互助會之告訴人戊○○等人均是同在市場做買
      賣之生意人，亦經告訴人戊○○等一致承認在卷，是被告丙○○偶代其夫丁○○為向告訴人收取會款，應係便宜作法，且屬人情之常，是尚難因被告丙○○
      有代收會款之情事，詎推斷被告丙○○對其夫丁○○主持之附表編號一至四組
      互助會有所參與。況縱使親如夫妻，亦非事事互相告知，特別事涉違法之時，
      為免橫生枝節，對親人故加隱瞞，並非大違常理，再參酌此四組互助會進行中
      ，因會首丁○○中途止會，會員懷疑遭冒標，卻始終找不到會首丁○○出面處
      理，而上述會員於遍尋丁○○無著後，要求被告丙○○出面處理，亦據告訴人
      等指述明確，且及至目前，被告丙○○仍在市場做生意，從未逃避等情，若被
      告丙○○與會首丁○○事先有冒標詐取會款之謀議，何以被告未與其夫丁○○
      一起逃匿，徒增告訴人戊○○等人向她追償之困擾。綜上說明，被告丙○○既
      未實際參與編號一至四號該四組互助會之招募、開標等互助會進行事宜，衡情
      就會首丁○○是否冒標乙事，應無從知悉，參以告訴人亦無提出任何被告丙○○於上開互助會進行中，有何與其夫丁○○共同偽造標單冒標會款之具體情事
      ，公訴人以被告丙○○與同案被告丁○○，為同居共財之夫妻，對其夫丁○○
      所為自難諉為不知，遽認被告丙○○與其夫丁○○有與共同冒標、詐欺會款之
      行為，尚非有據。
（二）起訴書附表編號五所示之互助會是由被告丙○○所招募，因於互助會進行中，
      發現會員參與競標之標息越來越高，經會員同意，才在八十九年九月五日止會
      ，會員乙○○是活會，並無冒標乙○○的會，於止會後，有與會員處理相關債
      務等情，已據被告於審理時坦白承認，核與參與此互助會之告訴人乙○○指述
      ：伊是活會，該會開到十一會就止會，沒有冒標事情等語（見原審卷第四七頁
      、本院卷第四八頁），告訴人壬○○指述：第五組互助會，伊標到第十一會，
      該會就止會，並沒有冒標情事等語（見本院卷第四八頁），及告訴人癸○○、
      寅○○○、子○○○於原審或本院審理中指述：編號五之互助會，都是丙○○
      出面處理，該會沒有問題，止會後丙○○有按約定與我們處理等情節相符（原
      審卷第六八頁），且觀編號五互助會之會單亦有乙○○是活會之記載，有該組
      互助會單一紙附卷可證，足見被告丙○○所召募編號五互助會止會前，確無假
      冒會員乙○○名義標會之情事。公訴意旨依告訴人之指述，認被告丙○○冒標
      會員乙○○，致其他會員陷入錯誤，繳交互助會款等情，容有誤會。
五、綜上所述，公訴人所舉之證據，不足證明被告丙○○確涉有行使偽造私文書及詐
    欺之犯行。此外，復查無其他積極證據足以證明被告有何公訴人指述之犯行，被
    告丙○○犯罪不能證明。原審因而認被告丙○○諭知無罪之判決，核無不合，檢
    察官上訴意旨，仍執前詞，指摘原判決不當，為無理由，應予駁回。
據上論斷，應依刑事訴訟法第三百六十八條，判決如主文。
本案經檢察官林應華到庭執行職務。
中    華    民    國     九十一     年       九       月      二十      日
                    臺灣高等法院高雄分院刑事第七庭
                                  審判長法官  李春昌
                                        法官  黃憲文
                                        法官  莊飛宗
右正本證明與原本無異。
如不服本判決應於收受本判決後十日內向本院提出上訴書狀，其未述上訴理由者，
並得於提起上訴後十日內向本院補提理由書狀（均須按他造當事人之人數附繕本)「
切勿逕送上級法院」。
                                      書記官  張明賢
中    華    民    國     九十一     年       九       月     二十三     日
附表：
編號          會  期                會數        標金        會首
  一、  八十九年三月二十九日起    五十五會      二千元      丁○○    日會
        八十九年五月二十六日止
  二、  八十九年五月二十一日起    三十四會      七千元      丁○○  七日會
        九十年一月十四日止
  三、  八十九年五月二十七日起    四十三會      二千元      丁○○    日會
        八十九年七月九日止
  四、  八十八年十二月二十日起    三十五會      五千元      丙○○  五日會
        八十九年六月三十日止
  五、  八十八年十一月五日起      二十六會      一萬元      丙○○    月會
        九十年十一月五日止
                                                                        Ｋ
